最高法院刑事判決　　　　　　　　　　　　　　　八十八年度台上字第一六一二號
　　上　訴　人　甲○○
右上訴人因違反槍砲彈藥刀械管制條例案件，不服台灣高等法院台中分院中華民國八
十七年九月三十日第二審判決（八十七年度上訴字第二四○七號，起訴案號：台灣台
中地方法院檢察署八十七年度偵字第二二一四號），提起上訴，本院判決如左：
    主  文
原判決撤銷，發回台灣高等法院台中分院。
    理  由
本件原判決維持第一審論處上訴人甲○○未經許可，持有可發射子彈具有殺傷力之槍
枝罪刑，並應於刑之執行完畢或赦免後，令入勞動場所強制工作三年之判決，駁回其
在第二審之上訴，固非無見。
惟查：(一)槍砲彈藥刀械管制條例第十九條第一項固規定犯該條例第七條、第八條、第
十一條、第十二條第一項至第三項、第十三條第一項至第三項之罪，經判處有期徒刑
者，應於刑之執行完畢或赦免後，令入勞動場所強制工作，其期間三年。但按保安處
分係對受處分人將來之危險性所為拘束其身體、自由等之處置，以達教化與治療之目
的，為刑罰之補充制度。本諸法治國家保障人權之原理及刑法之保護作用，其法律規
定之內容，應受比例原則之規範，使保安處分之宣告，與行為人所為行為之嚴重性，
行為人所表現之危險性，及對於行為人未來行為之期待性相當。大法官會議因而對該
規定於八十七年十二月十八日著成釋字第四七一號解釋例，明示該條例第十九條第一
項所定，不問對行為人有無預防矯治其社會危險性之必要，一律宣付強制工作三年，
致限制其中不具社會危險性之受處分人之身體、自由部分，其所採措施與所欲達成預
防矯治之目的及所需程度，不合憲法第二十三條所定之比例原則，宣告自解釋例公布
之日起不予適用（即違反憲法規定）。但就解釋全文觀之，卻復就同條例第十九條第
一項所列舉之罪，釋示若依個案情節審查符合比例原則之部分，仍應適用該條例之規
定宣告保安處分，並非完全宣示該條項之宣告保安處分強制工作規定，悉在違憲不予
適用之列，因之，自該解釋例公布之後，凡在槍砲彈藥刀械管制條例修正公布前，犯
該條例第十九條第一項所列之罪，現仍在審判中之案件，除合於刑法第九十條第一項
之情形，得依該條項宣付保安處分外，均不得宣付強制工作。在該條例修正公布後之
犯罪，則應按個案情節符合比例原則部分，適用該條例宣付保安處分；至不符合部分
而應宣付保安處分者，則仍應由法院斟酌刑法第九十條第一項規定之要件，依職權為
之。準此，本件依原判決認定之事實，上訴人係於八十六年十一月二十四日修正槍砲
彈藥刀械管制條例公布後，分別涉犯該條例第十一條第四項之未經許可持有改造手槍
，及第十二條第四項之未經許可持有子彈二罪等情。如果無訛，依上開說明，本件即
應依其情節，詳細說明上訴人之犯罪，如何之符合比例原則，或如何之有刑法第九十
條第一項規定之情形，而有宣告保安處分之必要，始得依槍砲彈藥刀械管制條例第十
九條第一項，或刑法第九十條第一項宣付強制工作。原審未加說明，即逕適用槍砲彈
藥刀械管制條例第十九條第一項宣告保安處分，自嫌判決理由不備。(二)上訴人在原審
極力辯稱扣案之手槍，為玩具手槍、塑膠槍管斷裂黏接過，絕無殺傷力云云（原審卷
第二十三頁反面、第三十五頁），原判決卻謂其坦承犯行不諱，自與卷證資料不符，
而有證據上理由矛盾之違法。以上或為上訴意旨所指摘，或為本院得依職權調查之事
項，應認有發回更審之原因。
據上論結，應依刑事訴訟法第三百九十七條、第四百零一條，判決如主文。
中      華      民      國    八十八    年      四      月      一      日
                              最高法院刑事第七庭
                                  審判長法官  謝  家  鶴
                                        法官  洪  文  章
                                        法官  花  滿  堂
                                        法官  陳  世  淙
                                        法官  洪  佳  濱
      右正本證明與原本無異
                                              書  記  官
中      華      民      國    八十八    年      四      月     十二     日
